ACORDAO-COMPLETO-2414628

ACÓRDÃO 2350/2020 ATA 33/2020 - PLENÁRIO

VISTOS, relatados e discutidos estes embargos de declaração opostos por Spandex Serviços de Terceirização de Mão de Obra Eireli (antiga Spandex Serviços Ltda.) contra o Acórdão 1250/2020-TCU-Plenário, por meio do qual o Tribunal conheceu de pedido de reexame interposto contra o Acórdão 1609/2019-TCU-Plenário, dando-lhe provimento parcial para tornar ser efeito a declaração de inidoneidade da recorrente, mantendo-se inalterados os demais itens da deliberação originária,
ACORDAM os Ministros do Tribunal de Contas da União, reunidos em Sessão do Plenário, diante das razões expostas pelo Relator, em:
9.1. com fundamento nos arts. 32, inciso II, e 34 da Lei 8.443/1992, conhecer e acolher os presentes embargos de declaração, conferindo-lhe efeitos infringentes para tornar sem efeito o subitem 9.2 do Acórdão 1609/2019-TCU-Plenário; e
9.2. dar ciência deste acórdão à embargante e à Furnas Centrais Elétricas S.A.

Embargos de declaração interpostos contra decisão que deu provimento parcial ao pedido de reexame, mas manteve determinação para que a empresa estatal adotasse medidas para anular o ato de habilitação técnica da recorrente em pregão eletrônico destinado à contratação de serviços de manutenção e conservação industrial para unidades localizadas em Brasília/DF e nos municípios de Minaçu/GO, Barro Alto/GO e Gurupi/TO.

Furnas Centrais Elétricas S.A.

3. Recorrente: Spandex Serviços de Terceirização de Mão de Obra Eireli (11.955.173/0001-80).

13.1. Ministros presentes: José Mucio Monteiro (Presidente), Walton Alencar Rodrigues, Benjamin Zymler, Aroldo Cedraz, Raimundo Carreiro, Ana Arraes, Bruno Dantas (Relator) e Vital do Rêgo.
13.2. Ministro-Substituto convocado: Augusto Sherman Cavalcanti.
13.3. Ministro-Substituto presente: Marcos Bemquerer Costa.

BRUNO DANTAS

Ministro Bruno Dantas.

Cuidam os autos de representação formulada pela empresa BSBSystem Engenharia Ltda., em face de possíveis irregularidades no Pregão Eletrônico 9/2018, realizado por Furnas Centrais Elétricas S.A., que tinha por objeto a contratação de serviços de manutenção e conservação industrial para unidades localizadas em Brasília/DF e nos municípios de Minaçu/GO, Barro Alto/GO e Gurupi/TO.	
2. Por meio do Acórdão 1609/2019-TCU-Plenário, esta Corte de Contas determinou à empresa estatal que anulasse o ato que habilitou a Spandex Serviços de Terceirização de Mão de Obra Eireli (antiga Spandex Serviços Ltda.) e que avaliasse a pertinência de dar prosseguimento ao certame. Além disso, declarou a inidoneidade da Spandex para contratar com a Administração Pública Federal pelo prazo de um ano.
3. Contra essa decisão, a Spandex interpôs pedido de reexame, que foi apreciado pelo Acórdão 1250/2020-TCU-Plenário. Nessa decisão, o Tribunal conheceu do recurso, dando-lhe provimento parcial para tornar ser efeito a declaração de inidoneidade da recorrente (subitem 9.3 do Acórdão 1609/2019-TCU-Plenário) , mantendo-se inalterados os demais itens do acórdão recorrido.
4. Nesta oportunidade, a Spandex Serviços de Terceirização de Mão de Obra Eireli opõe embargos de declaração contra o Acórdão 1250/2020-TCU-Plenário.
5. Em síntese, a embargante alega existir contradição no Acórdão 1250/2020-TCU-Plenário, uma vez que este Tribunal teria reconhecido que os documentos apresentados em sede de recurso demonstrariam que o contrato firmado entre a Revest-Cor e a Spandex existira. Contudo, a decisão teria desconsiderado esse documento no cálculo realizado para comprovar a experiência mínima exigida no instrumento convocatório.
6. Nesse sentido, a recorrente sustenta que a prova de veracidade do documento teria como consequência a sua validade, o que repercutiria na contabilização nos requisitos de habilitação.
7. A embargante alega ainda que a decisão teria incorrido em omissão quanto à taxatividade dos documentos de habilitação, bem como quanto à jurisprudência deste Tribunal sobre essa questão.
8. A recorrente afirma que não há previsão legal para a apresentação de notas fiscais que lastreiam atestados de capacidade técnica de licitante. Registra ter acreditado que os documentos fiscais até então apresentados seriam suficientes para comprovar a prestação do serviço contratado entre a Spandex e a Revest-Cor, ainda que não abrangessem o período total indicado no atestado.
9. Ainda sobre esse ponto, considerando a busca da verdade material, a embargante apresenta outras notas fiscais, as quais informa que cobrem todo o período indicado no atestado elaborado pela empresa Revest-Cor.
10. A recorrente relata que o acórdão embargado teria considerado ilegal a apresentação de documento novo em sede de diligência (prorrogação do Contrato-PRF 17/2015) , bem como a juntada de documentos no pedido de reexame referentes a contratos que não estavam relacionados entre aqueles que tiveram atestados apresentados na etapa de habilitação do pregão (contratos 800010271 e 8000010259, ambos de Furnas) .
11. A embargante sustenta que essa conclusão se fundamentaria em premissa fática equivocada, o que constituiria erro material a ensejar o acolhimento dos embargos de declaração para correção do julgado, atribuindo-lhe efeitos modificativos.
12. Em específico, a recorrente esclarece que o termo de prorrogação do Contrato-PRF 17/2015 não foi apresentado em sede de diligência no curso do pregão. Na verdade, esse documento teria sido entregue a esta Corte de Contas por Furnas em sede de oitiva. Portanto, não haveria o que se falar em inclusão de documento novo para fins de comprovação de habilitação.
13. A embargante conclui que a comprovação do atendimento dos requisitos do edital foi realizada única e exclusivamente com o envio de atestados na correspondente fase do certame, conforme é possível se depreender da página 274 da peça 33.
14. Quanto aos contratos 800010271 e 8000010259, ambos celebrados anteriormente com Furnas, a embargante explica que eles foram citados em sede do pedido de reexame apenas com a finalidade de demonstrar que a empresa Spandex possuiria ampla experiência em contratações com a Administração Pública, inclusive com a própria entidade licitante.
15. Para corroborar essas alegações, a recorrente apresenta excerto da Ata do Pregão-Furnas 9/2018 a fim de demonstrar que não houve diligência realizada por Furnas no curso do pregão. Assim, conclui que a habilitação da Spandex foi devidamente comprovada na fase específica do certame, sem a necessidade do encaminhamento de documentos adicionais.
16. Na sequência, com o intuito de esclarecer os requisitos editalícios para a comprovação de capacidade técnica, a embargante transcreve os atestados que a estatal considerou na análise da habilitação e apresenta um quadro sintetizando as informações desses documentos, concluindo que a embargante cumpriu todos os requisitos de qualificação exigidos no edital.
17. Ao final, requer que:
a) seja sanada a contradição concernente à análise do atestado emitido pela empresa Revest-Cor, visto existirem informações irrefutáveis e suficientes para comprovar a execução dos serviços indicados no atestado e, consequentemente, considere-o para fins de comprovação da qualificação técnica exigida no edital;
b) seja sanado o erro de premissa fática sobre os documentos apresentados pela embargante, constatando-se que a empresa comprovou a sua qualificação técnica, única e exclusivamente, na fase de habilitação do certame, inexistindo inclusão de documentos novos em sede de diligência; e
c) sejam atribuídos efeitos infringentes aos declaratórios para remodelar o entendimento do acórdão recorrido, considerando o atendimento do item 5.1.5 do edital do Pregão-Furnas 9/2018, declarando a empresa apta a continuar com a execução do Contrato-Furnas 8000010664.
	É o Relatório.

8.1. Jorge Ulisses Jacoby Fernandes (OAB/DF 6.546) e outros, representando Spandex Serviços de Terceirização de Mão de Obra Eireli; e
8.2. Adriana Souza da Fonseca (OAB/RJ 114.612) e outros, representando Furnas Centrais Elétricas S.A.

Não atuou.

REPRESENTAÇÃO SOBRE POSSÍVEIS IRREGULARIDADES EM PREGÃO ELETRÔNICO. APRESENTAÇÃO DE ATESTADO DE CAPACIDADE TÉCNICA COM INDÍCIOS DE CONTEÚDO FALSO PELA EMPRESA DECLARADA VENCEDORA. CONHECIMENTO. PROCEDÊNCIA PARCIAL. DETERMINAÇÕES. ANULAÇÃO DO ATO ADMINISTRATIVO QUE HABILITOU A REPRESENTADA. DECLARAÇÃO DE INIDONEIDADE. EMBARGOS DE DECLARAÇÃO OPOSTOS CONTRA DECISÃO MONOCRÁTICA QUE CONHECEU DE PEDIDO DE REEXAME. CONHECIMENTO. AUSÊNCIA DE CONTRADIÇÃO. NÃO ACOLHIMENTO. PEDIDO DE REEXAME. CONHECIMENTO. PROVIMENTO PARCIAL. TORNAR SEM EFEITO A SANÇÃO DE DECLARAÇÃO DE INIDONEIDADE. DOCUMENTOS INSUFICIENTES PARA COMPROVAR O CUMPRIMENTO DOS REQUISITOS PREVISTOS NO EDITAL. MANUTENÇÃO DAS DEMAIS DETERMINAÇÕES. EMBARGOS DE DECLARAÇÃO. CONHECIMENTO. AUSÊNCIA DE CONTRADIÇÃO, OBSCURIDADE OU OMISSÃO. APRESENTAÇÃO DE NOVOS ELEMENTOS. FORMALISMO MODERADO E BUSCA DA VERDADE MATERIAL. ACOLHIMENTO. EFEITOS INFRINGENTES. REFORMA DA DECISÃO QUE DETERMINOU A ANULAÇÃO DO ATO ADMINISTRATIVO QUE HABILITOU A EMPRESA.

REPRESENTAÇÃO (REPR)

Secretaria de Recursos (Serur); Secretaria de Controle Externo de Aquisições Logísticas (Selog).

Trata-se de embargos de declaração opostos por Spandex Serviços de Terceirização de Mão de Obra Eireli contra o Acórdão 1250/2020-TCU-Plenário, por meio do qual o Tribunal conheceu de pedido de reexame interposto contra o Acórdão 1609/2019-TCU-Plenário, dando-lhe provimento parcial para tornar ser efeito a declaração de inidoneidade da recorrente, mantendo-se inalterados os demais itens, que, no que interessa à embargante, determinavam à Furnas Centrais Elétricas S.A. que anulasse o ato que a habilitou e que avaliasse a pertinência de dar prosseguimento ao Pregão Eletrônico-Furnas 9/2018.
Nesta oportunidade, a embargante alega que a deliberação recorrida estaria eivada de contradição no tocante à análise do atestado emitido pela empresa Revest-Cor, o qual o Tribunal julgou apto para afastar a sanção de declaração de inidoneidade, mas insuficiente para comprovar a execução dos serviços nele indicados.
A embargante sustenta ainda que o acórdão recorrido teria incorrido em omissão quanto à taxatividade dos documentos de habilitação, sobretudo porque inexiste previsão legal para a apresentação das notas fiscais que lastreiam os atestados de capacidade técnica de licitantes. Nesse sentido, os documentos fiscais até então apresentados seriam suficientes para comprovar a validade do atestado em discussão nestes autos.
A despeito de defender que a documentação apresentada seria suficiente para concluir pela regularidade da documentação apresentada no curso do processo licitatório, a recorrente encaminha, nesta oportunidade, outras duas notas fiscais relacionadas aos serviços prestados juntos à Revest-Cor, a fim de comprovar a plena execução dos serviços indicados no atestado.
A embargante arguiu ainda que o acórdão recorrido teria se fundamentado em premissa fática equivocada, passível de correção em sede de embargos de declaração.
Nesse sentido, relata que não houve apresentação de documento novo em sede de diligência (termo aditivo de prorrogação ao Contrato-PRF 17/2015) e que a documentação carreada aos autos relacionada aos contratos-Furnas 800010271 e 8000010259 tinha a finalidade de demonstrar que a Spandex possuiria ampla experiência em contratação com a Administração Pública e não o propósito de comprovar a qualificação técnica da empresa para fins do pregão.
Satisfeitos os requisitos atinentes à espécie, os presentes embargos devem ser conhecidos, com fundamento nos arts. 32, inciso II, e 34 da Lei 8.443/1992.
No tocante à análise do atestado emitido pela empresa Revest-Cor, não vislumbro a contradição suscitada, tampouco a alegada omissão quanto à taxatividade dos documentos de habilitação.
Embora não exista previsão legal para exigência de apresentação de notas fiscais como documentação original do certame, não há vedação à requisição de elementos complementares aos documentos de habilitação com vistas a afastar as dúvidas acerca de sua veracidade, o que é justamente a situação destes autos.
Conforme se extrai da deliberação original e do julgamento do apelo, a documentação comprobatória hábil pleiteada da empresa sequer limitava-se a documentos fiscais, sendo-lhe facultada a apresentação, por exemplo, de folhas de pagamento e contracheques dos empregados relacionados ao contrato a que se referia o atestado. Eis o teor da decisão embargada sobre a questão:
"28. Ante toda a questão aqui colocada, recurso contra a habilitação da empresa, diligência promovida por Furnas, oitiva deste Tribunal e condenação da empresa, era esperado que a Spandex apresentasse documentação suficiente do cumprimento do aludido contrato a fim de demonstrar a legitimidade do atestado.
29. No entanto, os documentos produzidos pela própria empresa, como as notas fiscais relativas à execução do contrato firmado com a Resvest-cor, não abrangeram todo o período compreendido pelo atestado ora em discussão, mesmo se encontrando no interstício usual de guarda de documentos relativos ao cumprimento de obrigações fiscais. Tampouco foram acostados outros documentos que pudessem corroborar a validade do atestado, como aqueles mencionados no voto que fundamenta a decisão recorrida (folhas de pagamento e contracheques) ." (destaques acrescidos) 
Além disso, como indicado no acórdão embargado, este Tribunal considerou que a documentação apresentada em sede de recurso abria espaço para a interpretação de que o contrato tivesse sido executado ao menos parcialmente. Além disso, a documentação considerou que a aplicação de sanção de declaração de inidoneidade pressuporia a comprovação de fraude à licitação, mas que existiam dúvidas razoáveis quanto a esse ponto, o que recomendaria a reforma do julgado. É o que se extrai desse excerto do Acórdão 1250/2020-TCU-Plenário:
"44. Ainda que a questão específica das diferentes assinaturas não tenha motivado a aplicação de sanção, a declaração de autoria obtida junto ao representante da Revest-cor, reconhecida em cartório, associada à apresentação de outras notas fiscais, coloca em dúvidas a tese de falsidade da documentação.
45. Reconheço que, ao decidir valer-se desse atestado para comprovar o atendimento dos requisitos editalícios, a empresa deveria assegurar-se de ter documentação comprobatória suficiente para atender eventuais diligências. A jurisprudência do Tribunal inclusive é no sentido de considerar fraude a não comprovação da legitimidade das informações contidas nesses documentos.
46. Contudo, ao menos no caso ora examinado, abre-se espaço para a interpretação de que o contrato entre a Revest-cor e a Spandex tenha sido executado em parte.
47. Como a declaração de inidoneidade da empresa pressupõe fraude comprovada à licitação, entendo que os documentos ora acostados aos autos admitem interpretação diversa, o que recomendaria a revisão da decisão que aplicou a sanção à aludida empresa.
48. Outra possibilidade para se verificar a ocorrência de fraude seria obter, mediante circularização com órgãos fazendários, informações sobre a veracidade das notas fiscais. Contudo, isso ensejaria inovação em sede recursal e abriria nova etapa de contraditório e ampla defesa, o que não me parece recomendado dado o atual estágio processual.
49. Diante da existência de dúvida razoável, sugiro que o apelo seja parcialmente provido, no sentido de reformar a decisão que aplicou sanção de inidoneidade à Spandex Serviços de Terceirização de Mão de Obra Eireli (antiga Spandex Serviços Ltda.) ." (destaques acrescidos) 
Como pode ser visto, a reforma do Acórdão 1250/2020-TCU-Plenário no que toca ao afastamento da sanção de inidoneidade se deveu à existência de dúvida quanto à falsidade do atestado e não quanto à comprovação da validade do atestado.
Portanto, reitero, diante das dúvidas sobre a veracidade do atestado em discussão, é razoável exigir que empresa apresentasse robusta documentação comprobatória da execução dos serviços, sobretudo diante da sanção extremamente gravosa já aplicada à empresa.
Nesse sentido, devem ser refutadas as alegações de contradição e omissão no Acórdão 1250/2020-TCU-Plenário.
Tampouco merece ser acolhido o argumento de que o acórdão embargado se fundou em premissa fática equivocada. Embora mencione que o Termo Aditivo 3/2018, relativo ao Contrato-PRF 17/2015, esteja associado à oitiva feita por este Tribunal, o Relatório de Análise de Documentação PE.CSAQ.A.0009.2018 (peça 33, p. 339) deixa claro que o aditivo de prorrogação de prazo foi obtido mediante diligência de Furnas no curso do pregão.
E mais, esse documento foi decisivo para que a estatal considerasse que a empresa atendia aos requisitos de qualificação técnica. Eis o teor do documento:
"Em 09/01/2019, foram apresentados recursos administrativos pelas empresas BSBSYSTEM ENGENHAR» LTDA e RP ENGENHARIA DE MANUTENÇÃO LTDA. Em 14/01/2019 a recorrida empresa SPANDEX SERVIÇOS DE TERCEIRIZAÇÃO DE MÃO-DE-OBRA - EIRELI apresentou suas contrarrazões. A Comissão de Licitação analisou a documentação, solicitando, inclusive, apoio da CSJU.A, que orientou pelo diligenciamento, com vistas a avaliar a qualificação técnica da empresa recorrida, questionada pelas empresas recorrentes. Nesse sentido, a empresa SPANDEX foi instada a apresentar os Contratos referentes aos Atestados Técnicos enviados na fase de habilitação, para comprovação da fidedignidade da prestação dos serviços pelo período não inferior a 03 anos e com quantitativo mínimo de 20 postos de trabalho, atendendo item 5.1.5 do Edital. Após as análises pela Comissão de Licitação, ficou comprovado no Contrato 17/2015 e o respectivo Termo Aditivo 03/2018 com a PRF/MJ que a empresa atende aos requisitos de qualificação técnica. Portanto, a diligência efetuada pela Comissão de Licitação conclui pela qualificação técnica da empresa SPANDEX, e a consequente adjudicação do objeto à mesma." (destaques acrescidos) .
No mesmo sentido a informação prestada a este TCU, consoante peça 13, p.8:
"Em 28.01.2019, após o diligenciamento, com o envio dos contratos referentes aos Atestados enviados na fase de habilitação, a área técnica comprovou no contrato 17/2015 e o respectivo Termo Aditivo 03/2018 com a PRF/MJ que a empresa atendeu aos requisitos de qualificação técnica, com a consequente adjudicação do objeto a mesma pela Autoridade Competente."
Visto que o Termo Aditivo 03/2018 foi celebrado em 11/12/2018, posterior à data da sessão inicial do pregão (19/10/2018) e após a data de solicitação da documentação de habilitação da empresa, que ocorreu em 4/12/2018, trata-se de documento novo apresentado em fase de diligência, não havendo o que se falar em premissa fática equivocada do acórdão embargado.
Quanto aos contratos 8000010271 e 8000010259, ambos celebrados com Furnas, os quais não estavam incluídos no rol de atestados encaminhado à estatal na sessão inicial do pregão, se houve algum equívoco, foi da recorrente que incluiu as suas informações no quadro elaborado com a finalidade de demonstrar o cumprimento das disposições editalícias, inclusive somando a quantidade de postos na totalização da figura apresentada à peça 67, p. 10.
Se fosse outra a intenção da empresa com a apresentação dessa documentação, conforme alegado nesta oportunidade, ela deveria ter explicitado na peça recursal.
Assim, devem os embargos ser rejeitados também quanto a esse ponto.
Por fim, verifico que a empresa apresentou as notas fiscais 000155 e 000177 que ainda não constavam destes autos (peça 98, p. 22-23) . Somando-se o período abrangido por todos os documentos fiscais, o período contemplado pelo atestado da Revest-Cor - 15/5/2014 a 13/5/2016 -, passa a ser integralmente coberto por documentação de suporte.
Prestigiando a busca da verdade material e, considerando o princípio do formalismo moderado, reputo que este Tribunal deve recepcionar, excepcionalmente, essa documentação, ainda que em sede de embargos de declaração.
Deve-se, portanto, acolher os presentes embargos, dando-lhe efeitos infringentes, a fim de reformar a decisão que determinou à Furnas Centrais Elétricas S.A. que anulasse o ato que habilitou a Spandex Serviços de Terceirização de Mão de Obra Eireli, visto que, ao fim e ao cabo, restaram demonstradas a veracidade do atestado em discussão e o atendimento aos requisitos editalícios.
Ante o exposto, voto por que o Tribunal adote o Acórdão que ora submeto à deliberação deste Colegiado.
TCU, Sala das Sessões Ministro Luciano Brandão Alves de Souza, em 2 de setembro de 2020.
Ministro BRUNO DANTAS 
Relator